---
title: "헬로 데이터 과학: 통계적 추론"
author: "Jin Young Kim"
output:
  html_document:
    keep_md: true
    toc: true
    toc_depth: 2
    includes:
      in_header: "hds.html"
---

이번에는 R로 통계적 추론의 과정을 실습해보자. 우선 GitHub 페이지에서 다운받은 파일을 다음과 같이 불러들여 살펴보자.

```{r, message=FALSE}
source("dbook.R")
load.packages(c("dplyr", "ggplot2", "tidyr", "knitr"))
ht = read.table("fba.txt", header = T)
head(ht)
```

#### 탐색적 분석

본격적인 통계적 추론에 나서기 이전에 탐색적 분석을 수행해 보자. 우선 두 조건 하에서 각 시도에 대한 거리를 살펴보자. 

```{r, fig.height=4}
par(mfrow=c(1,2))
plot(ht$Air, xlab="Trial", ylab="Distance (air-filled)") 
lines(supsmu(ht$Trial, ht$Air))                          
plot(ht$Helium, xlab="Trial", ylab="Distance (helium-filled)") 
lines(supsmu(ht$Trial, ht$Helium))                             
```

위 플롯에서 몇 가지 경향을 관찰할 수 있다.

1. 시도횟수가 늘어나면서 양쪽 모두 평균 거리가 늘어나는 경향을 보인다. 이는 킥을 한 사람(키커)의 학습효과 때문일 것이라고 추정해볼 수 있다.
1. 양쪽 플롯에서 모두 평균에 훨씬 못 미치는 값이 발견된다. 이는 키커의 실수에 기인했을 가능성이 있다.

위 발견은 통계적 추론을 시행하는 데 몇 가지 시사점을 준다.

1. 공의 운동거리는 시도횟수와 양의 상관 관계를 갖는다. 따라서 공기와 헬륨 공의 비교에서 시도횟수의 효과를 제거하기 위해서는 각 시도 횟수별 데이터를 묶어서 비교하는 것이 바람직할 것이다.
1. 키커의 실수가 결과에 미치는 영향을 막기 위해 일정 기준에 못 미치는 결과를 제거하고 결과를 분석하는 것을 생각해볼 수 있다.

#### 데이터 가공하기

이제 탐색적 분석의 결론을 적용해 보자. 여기서 우리가 관심을 갖는 값은 두 조건 하에서 공의 운동 거리가 갖는 차이니, 여기에 해당하는 속성을 추가하자. 그리고 위에서 설명한 대로 일정 기준에 못 미치는 결과를 제거하도록 하자.

```{r}
ht$Diff = ht$Helium - ht$Air
htf = filter(ht, Air >= 15 & Helium >= 15)
head(htf)
nrow(ht)
nrow(htf)
```

#### 통계적 추론

이제 위 분석 결과를 가지고 모집단에 대한 일반화된 결론을 도출해보자.  R에서는 t.test() 함수를 통해 아래와 같이 다양한 조건으로 신뢰구간과 가설검정을 수행할 수 있다. 

```{r}
# 전체 데이터에 대한 통계적 추론 ()
t.test(ht$Air, ht$Helium)
# 전체 데이터에 대한 통계적 추론 (대응 표본)
t.test(ht$Air, ht$Helium, paired = T)
# 가공된 부분 데이터에 대한 통계적 추론 (대응 표본)
t.test(htf$Air, htf$Helium, paired = T)
```

위 결과를 보면 대응 표본을 사용한 경우, 그리고 부분 데이터를 사용한 경우가 그렇지 않은 경우에 비해 좁은 신뢰구간과 더 낮은 p-value를 얻는 것을 확인할 수 있다.
